臺灣高等法院民事判決　　　　　　　 　92年度重上字第577號
　　上　訴　人　甲○○
　　　　　　　　乙○○
　　上二人共同
　　訴訟代理人　林秋松律師
　　被　上訴人　簡柏爾即祭祀公業簡仰軒公管理人
　　訴訟代理人　余鐘柳律師
上列當事人間請求確認派下權存在事件，上訴人對於中華民國九
十二年九月十九日臺灣板橋地方法院九十一年度重訴字第六六五
號第一審判決提起上訴，本院於九十三年十二月二十八日言詞辯
論終結，判決如下：
    主      文
上訴駁回。
第二審訴訟費用由上訴人負擔。
    事      實
甲、上訴人方面：
壹、聲明：
一、原判決廢棄。
二、確認上訴人甲○○、乙○○對祭祀公業簡仰軒公之派下權關
    係存在。
貳、陳述：除與原判決記載相同者外，補稱略以：
一、上訴人主張系爭簡仰軒公祭祀公業是清朝雍正以後海禁解除
    ，在嘉慶年間之渡台祖先即第十三世代祖先簡愧章等渡台始
    祖，招集前後輩堂兄弟族親共同設定，以第九世大陸太祖「
    簡仰軒公」為享祀人。
二、上訴人是第九世簡仰軒公之子孫，及系爭簡仰軒公祭祀公業
    之設立人即第十三世代渡台樹林始祖「簡愧章」之後代子孫
    。
三、簡仰軒公祭祀公業只有一個，因土地很多，為管理上之方便
    ，日據時代分為四個管理人，分別管理不同地號土地。目前
    之管理人為簡柏爾、簡正條、簡長明、簡錦賢。
四、現任管理人簡長明之前任管理人簡太平在民國八十年七月間
    ，於派下員公告事件漏列派下員，遭上訴人甲○○及訴外人
    簡順進、簡順興、簡明慶等人發現，聲請異議，嗣雙方於八
    十年七月二十七日達成協議，甲○○等五人放棄派下員之請
    求，而獲補償新台幣二百一十萬元；又現任管理人簡長明於
    九十一年五月間出售坡內坑段三０八地號土地時，為上訴人
    乙○○及訴外人簡明時發現而申請異議，簡長明因無法完成
    移轉登記乃與乙○○等二人於九十一年五月二十三日達成協
    議，上訴人乙○○等撤回異議，放棄派下員請求，而獲補償
    八十萬元。管理人簡錦賢部分，於七十三年五月間，聲請登
    記派下員公告事件，漏列甲○○、簡阿塗二人，嗣甲○○等
    二人訴請（台北地完八十年度訴字第二三四號）確認派下員
    ，雙方達成庭外和解，由甲○○等二人放棄派下員之請求撤
    銷異議，而獲補償二百六十萬元。
、證據：除援用原審提出者外，補提祭祀公業簡宗一派下員系
    統表影本一件、土地台帳地番三００、三一八、三一九及土
    地登記簿謄本影本各一件地籍圖謄本影本一件、樹林市○○
    ○段五七二、五八０、五七一、五七九、五六九、五七五、
    二六四、五七四、二五八、五七三地號土地登記謄本影本各
    一件、台灣台北地方法院檢察處六十九年偵續字第二一八號
    檢察官不起訴處分書影本一件、台北縣樹林市公所九十二年
    十一月三日北縣樹民字第０九二００三三二八四八號函影本
    一件、台灣板橋地方法院檢察署九十二年度偵字第七二四三
    號檢察官不起訴處分書影本一件、協議書影本一件、簡氏族
    譜（樸菁署編）影本一件、簡子聖公祭祀公業財產組織及派
    下員名冊影本各一件、樹林市○○○段七０三、七０五、七
    ０四地號及土地台帳地番七０六土地登記簿謄本影本各一件
    、內政部八十一年二月二十日台內民字第八一七之七九五六
    號函影本一件、台北縣樹林市公所九十三年四月七日北縣樹
    民字第０九三０００八六四九號函影本一件、台北縣樹林市
    公所九十三年五月二十七日北縣樹民字第０九三００一四八
    九二號函影本一件、內政部八十八年十二月二十二日台八八
    內民字第八八０九三七二號函影本一件。並聲請向台北縣樹
    林市公所調取祭祀公業簡仰軒公前任管理人簡登宏等四人及
    祭祀公業簡宗一公管理人簡榮貴等二人聲請登記時所提資料
    及公所核准備查文件。及訊問證人簡明德、彭員華。
乙、被上訴人方面：
壹、聲明：上訴駁回。
貳、陳述：除與原判決記載相同者外，補稱略以：
一、被上訴人為第八房良濬公之後裔（詳九十三年三月十日民事
    準備書被上證七），而上訴人為第七房良學之後裔，與系爭
    祭祀公業顯不相干，渠等若具有派下權，亦應屬尚未分開之
    第七房祭祀公業（即第三、五、八房以外之原來公業），現
    上訴人未明始末，利用第三、五、八房後裔，不知公業分管
    沿革始末，出面主張渠等具有派下權，以干擾主管機關派下
    員之備案登記，私下要索財物，實至為彰顯。
、證據：除援用原審提出者外，補提簡太平、簡錦賢、簡正條
    、簡柏爾、簡宗一等　　人所屬祭祀公業土地登記一覽表（
    內含日據時代謄本）影本一件、簡長明、簡正　條、簡錦賢
    、簡宗一擔任管理人時之規約—摘自樹林市公所函調資料第
    五頁、第二十五頁、第三十七頁及第三十頁影本各一件、上
    訴人九十三年一月五日所製作之簡仰軒祭祀公業一覽表影本
    一件、各簡仰軒祭祀公業一覽表影本一件、簡仰軒祭祀公業
    沿革—摘自樹林市公所九十三年四月七日台北縣樹民字第八
    六四九號函附資料影本一件為證。
    理      由
一、上訴人起訴主張：上訴人甲○○為簡鑑生之子，乙○○為簡
    森鴻（原名簡石頭）之子，依照其提出之「簡氏大族譜」系
    二四、四九、一四一頁之記載，其等分別為第九世簡仰軒公
    之第二十世及二十一世子孫，及第十三世代渡台樹林始祖「
    簡愧章」之後代子孫。參照法務部通訊雜誌社印行之「台灣
    民事習慣調查報告」記載，在台灣設立之祭祀公業，其以在
    中國大陸之祖先為享祀人者，概由渡台之初所設立，嗣後才
    逐漸有以在台之開基祖為享祀人之習慣。祭祀公業既以祭祀
    祖先為目的而設，自須有設立人之存在，此設立人及其子孫
    均稱為派下。被上訴人祭祀公業簡仰軒公係由大陸渡台之初
    之祖先第十三世代簡愧章等人招集前後輩堂兄弟同宗族親所
    訴人祭祀公業簡仰軒公前管理人簡登宏於製作派下員名冊時
    ，未將上訴人等列入系爭祭祀公業簡仰軒公派下員名冊，被
    上訴人簡柏爾接任該祭祀公業管理人後，於民國九十年五月
    間向樹林市公所申請變更派下員名冊時，為上訴人甲○○察
    覺，經去函要求被上訴人洽商重新製作被上訴人簡仰軒公祭
    祀公業派下員名冊及召開派下員大會等事宜，詎被上訴人竟
    置之不理，上訴人頃接獲樹林市公所北縣樹民字第九０一二
    四三九九號函，通知上訴人等應於接到該通知之次日起三十
    日內，向法院提起派下員確認之訴，爰依民事訴訟法第二百
    四十七條規定，請求確認上訴人二人對系爭被上訴人祭祀公
    業簡仰軒公之派下權關係存在。
    被上訴則謂非祭祀公業之設立者或享有該設立者派下權之繼
    承人，縱為享祀人之後裔，仍無派下權可言。簡仰軒後代簡
    氏子孫來台開墾後，後世子孫為祭祀簡仰軒公，紛紛成立祭
    祀公業，在樹林一地，即成立數個祭祀公業。被上訴人之系
    爭祭祀公業，依地籍資料所載，係由被上訴人之父祖簡梓長
    、簡慶善、簡慶來、簡唐水等四人依法設立之祭祀公業，而
    依被上訴人提出之簡氏族譜所載，簡仰軒之孫「簡宜在」計
    生有十子，上訴人之第十二世祖應為第七房之「簡良學」，
    被上訴人之第十二世祖為第八房之「簡良濬」，「良學」與
    「良濬」為親兄弟，再由上訴人提出之簡仰軒祭祀公業簡正
    條管理人之會議紀錄、組織章程、派下員系統表，該公業之
    第十三世祖為「簡夜」，而上訴人之第十三世祖為「簡愧章
    」，與被上訴人之第十三世祖為「次煌」、「次梅」均不同
    ，再被上訴人之祭祀公業，享祀者雖為「簡仰軒公」，但最
    主要之享祀者應為「次煌」、「次梅」二公。上訴人為「簡
    愧章」子孫，並非「次煌」、「次梅」之後代子孫，上訴人
    僅係享祀者之旁系血親，自無派下權可言等語。
    （原審為上訴人敗訴之判決，上訴人提起上訴。）
二、上訴人主張其為第九世簡仰軒公之第二十世及二十一世子孫
    ，及第十三世代渡台樹林始祖「簡愧章」之後代子孫。被上
    訴人對上訴人前述主張不爭執，惟謂其第十二世祖為「良睿
    」，與上訴人之第十二世祖「良學」為兄弟，被上訴人第十
    三世祖渡海來台者為「（字次煌）」、「年（字次梅）」
    等語。
(一)、查：
１、依上訴人提出之
    ，簡鑑生之父為簡文港，簡文港之父為簡萬生，簡萬生之父
    為簡光技（見原審卷第五四─五七頁、）；另上訴人乙○○
    之父為簡森鴻（原名簡石頭），簡森鴻之父係簡金財，簡金
    財之父係簡來發（見原審卷第五九─六一頁）。
２、由上訴人於原審提出之「簡氏大族譜」系二四頁、三一頁、
    四九頁，可知第七房貴智公本派第九世為「仰軒」，「仰軒
    」（九世）─「宗一」（十世）─「宜在」（十一世）─「
    良學」（十二世）─「愧章」（十三世）。系四九頁記載「
    愧章」為十三世，「秉智」為十四世，「光枝」、「永春」
    同為「秉智」一系之十五世，「光枝」一糸之「勤德」為十
    六世。系一四一頁記載之「秉智」之下一世僅「永春」，而
    無「光枝」，「永春」之下一世則有「光枝」，另記載「光
    枝（勤德）為十六世，「光枝（勤德）」─「萬生」（十七
    世）─「文港」（十八世）─「鑑生」（十九世）─「新田
    」（二十世）；「光枝（勤德）」─「水生」（十七世）─
    「來上」（十八世）─「金財」（十九世」─「森鴻」（二
    十世）─「福隆」（二一世）。被上訴人於原審提出之「簡
    氏族譜」（簡欣哲題）第四四頁記載七房九世祖仰軒公，系
    一六頁記載第七房貴智公本派笫九世「仰軒」，「仰軒」（
    九世）─「宗一」（十世）─「宜在」（十一世），系一九
    頁記載「宜在」（十一世）─「良學」（十二世）─「愧章
    」（十三世（移台灣），系三九頁記載「愧章」（十三世）
    ─「秉智」（十四世）─「光枝」、「永春」（同為十五世
    ），「光枝」（十五世）─「勤德」（十六世）─萬生（十
    七世）─「文港」（十八世）─「鑑生」（十九世）─「新
    田」（二十世）；「光枝」─「水生」（十七世），系四０
    頁記載「水生」（十七世）─「來發」（十八世）─「金財
    」（十九世」─「森鴻」（二十世）。是依兩造各自提出之
    簡氏族譜可知，上訴人甲○○、乙○○為「仰軒」（九世）
    ─「宗一」（十世）─「宜在」（十一世）─「良學」（十
    二世）─「愧章」（十三世）─「秉智」（十四世）─之後
    人。
(二)、次查上訴人提出之「簡氏大族譜」系三十一頁，載有「宜在
    」（十一世）─「良濬」（十二世）─「」、「年」（十
    三世，來台）；被上訴人提出之「簡氏族譜」（簡欣哲題版
    ）系十九頁，載有「良濬」（十二世）─「焰」（次煌）、
    「年」（移台灣）（十三世）。系四十頁載有「良濬」─「
    焰」─「真郎」（渡台十四世）─「振賜」─「觀友」─「
    臣又（佑）」─「慶來」（即被上訴人主張系爭「祭祀公業
    」之設立人）。被上訴人提出之簡氏族譜（五十二年癸卯重
    修版）第九十七、九十九、一百頁，亦記載「十一世宜在…
    生十子，字良學、良濬…」，十二世良濬生六子…焰字次煌
    ，…年字次梅…次梅次煌公二位在樹林鎮有公產祭掃，十四
    世真郎公…十五世振賜公…十六世觀友公…十七世臣佑公生
    二子慶來…」等情，從而被上訴人主張其係「良濬」之後人
    乙節應堪採信。而上訴人復未舉證證明被上訴人係第十二世
    祖「良學」之後人，從而被上訴人謂其第十二世祖為「良睿
    」，與上訴人之第十二世祖「良學」為兄弟，被上訴人第十
    三世祖渡海來台者為「（字次煌）」、「年（字次梅）」
    等語，尚堪採信，即上訴人係「仰軒」（九世）─「良學」
    （十二世）─「愧章」（十三世）之後人，而被上訴人為「
    仰軒」（九世）─「良睿（十二世）─「焰」「年」（十三
    世）之後人。
三、上訴人主張其係被上訴人祭祀公業簡仰軒公之派下，為被上
    訴人所否認。經查：
(一)、按祭祀公業係以祭祀祖先為目的而設立，自須有設立人存在
    ，此設立人及其子孫，均稱之為派下，派下以男系之男子孫
    為限，出嫁女子之子孫不得為派下，派下則對祭祀公業有所
    謂「派下權」。另在台灣，所謂祭祀公業，雖大部分為祭祀
    自己之祖先而設立，惟亦有例外，如分配祖先遺產時，抽出
    一部分財產，為祭祀夭亡無嗣之親屬而設立者有之；亦有因
    土地開墾、地方開發有貢獻者，而提供財產作為祭祀之用者
    （參見法務通訊雜誌社八十四年四月印行之台灣民事習慣調
    查報告第七一二頁、七一三頁、臺灣省文獻委員會七十二年
    六月編印之日據時期祭祀公業及在台灣特殊法律之研究第三
    頁）。又在台灣，社團的祭祀公業（即指有派下續存者），
    因其設立之方法及決定其團體員權之方法不同，可分為分
    字的祭祀公業及合約字的祭祀公業，其中分字的祭祀公業
    ，係於分割遺產之際，抽出財產之一部分，以祭祀其最近共
    同始祖所設立之團體；合約字的祭祀公業，則係早已分財產
    異居之子孫，為祭祀其共同始祖，津歛（醵資）金錢，或提
    出其共有之財產為基礎而組成之公業，因此合約字的公業，
    其共同始祖，與分字的公業之享祀人比較時，為遠代之祖
    先，有溯至十餘代以前之太祖者（參見上開調查報告第七一
    五頁）。由此可知，祭祀公業之設立人未必即係享祀人本人
    或其第二代子孫所設立，且享祀人亦未必係設立人自己之祖
    先，然惟有設立人及其子孫始得謂之為派下，並對祭祀公業
    有所謂「派下權」。非公業之設立人或享有該設立人派下權
    之繼承人，縱為享祀人之後裔，仍無派下權可言（最高法院
    七十四年台上字第二七八０號裁判意旨參照）。
(二)、依上述，上訴人主張其為祭祀公業簡仰軒公之派下，即應舉
    證證明其係被上訴人祭祀公業之設立人，或其為享有該設立
    人派下權之繼承人，尚不得以被上訴人祭祀公業係冠以其九
    世祖「簡仰軒」之名號，即認被上訴人祭祀公業係上訴人當
    時渡台之第十三世祖簡愧章等招集其他同時渡台族親所共同
    舉證之責，若原告先不能舉證以證實自己主張之事實為真實
    ，則被告就其抗辯事實，即令不能舉證，或其所舉證據尚有
    疵累，亦應駁回原告之請求（最高法院十七年上字第九一七
    號判例意旨參照）。
(三)、茲審酌上訴人之主張是否得證明其係系爭被上訴人祭祀公業
    之設立人，或其為享有該設立人派下權之繼承人：
１、上訴人主張簡仰軒之子孫渡台定居台北縣樹林市後，購置土
    地為祭祀在中國大陸之祖先設立簡仰軒祭祀公業，由於購置
    之農地甚多，且又歷經上百年，子孫四散疏於聯繫，占用人
    遂分別就其所占土地向主管機關登記為其管理人云云。
    查上訴人並未提出證據證明其前開主張為真正。況被上訴人
    祭祀公業，經由原審向台北縣樹林市公所函調設立全案，可
    知係由簡梓長、簡慶喜、簡慶來、簡唐水等四人所設立（參
    見原審卷(一)第一八六、一八七頁）。且訴人於原審九十一年
    十二月二日審理期日亦自認系爭祭祀公業為簡梓長等四人所
２、上訴人以原審七十四年自字第四六七號判決書及本院七十五
    年上易字第三二三一號刑事判決書記載「：大陸台來定居台
    北縣樹林鎮之開基祖為第十三世之簡愧章，而簡宗一則係在
    大陸之第十世祖，該公業以在大陸之祖先簡宗一為享祀人，
    而不以簡愧章為享祀人，顯係渡台之初所設立。．．．．何
    以不以來台之開基祖簡愧章或其後世之祖，為享祀人，而以
    在大陸之第十世祖簡宗一為享祀人？顯見該祭祀公業係由渡
    台之初之簡愧章等人所設立之說法為可採。」等語為據。查
    上開刑事判決係就簡宗一祭祀公業（該公業之土地係坐落於
    台北縣樹林鎮○○○○段三００、三０一、三一八、三一九
    、七０六地號土地）（參見原審卷(一)七四頁背面上訴人提出
    之刑事判決）個案而為，該判決認定之事實對本件並無拘束
    力。況依上訴人提出之本院七十五年上易字第三二三一號刑
    事判決第五頁（見原審卷(一)第七八頁背面）記載，上訴人於
    該刑案係主張祭祀公業簡宗一公名義登記之前開土地，其斥
    資買受設立之人係先祖簡萬生等人，上訴人對該刑事案件之
    被告簡呈祥抗辯祭祀公業簡宗一之土地，係由早年由大陸來
    台之第十三世祖簡愧章、簡仁章等人所設立之事實，予以否
    認。與其於本件之主張相異，益見上訴人主張之不一致。
３、上訴人主張「簡仰軒公祭祀公業」只有一個，但因土地眾多
    ，為管理上之方便，日據時代分為四個管理人，分別管理不
    同地號土地。目前管理人為簡柏爾、簡正條、簡長明、簡錦
    賢四人。而現任管理人簡長明之前任管理人簡太平在民國八
    十年七月間，於派下員公告事件漏列派下員，遭上訴人甲○
    ○及訴外人簡順進、簡順興、簡明慶等人發現，聲請異議，
    嗣雙方於八十年七月二十七日達成協議，甲○○等五人放棄
    派下員之請求，而獲補償新台幣二百一十萬元；又現任管理
    人簡長明於九十一年五月間出售坡內坑段三０八地號土地時
    ，為上訴人乙○○及訴外人簡明時發現而申請異議，簡長明
    因無法完成移轉登記乃與乙○○等二人於九十一年五月二十
    三日達成協議，上訴人乙○○等撤回異議，放棄派下員請求
    ，而獲補償八十萬元。另管理人簡錦賢部分，於七十三年五
    月間，聲請登記派下員公告事件，漏列甲○○、簡阿塗二人
    ，嗣甲○○等二人訴請（台北地完八十年度訴字第二三四號
    ）確認派下員，雙方達成庭外和解，由甲○○等二人放棄派
    下員之請求撤銷異議，而獲補償二百六十萬元云云，並提出
    協議書為據。
    查依上訴人所述，僅能證明其與「簡仰軒公祭祀公業」管理
    人簡太平、簡長明、簡錦賢等人達成協議，上訴人等放棄主
    張渠等為前開公業之派下，而向相關單位撤回異議，俾「簡
    仰軒公祭祀公業」管理人簡太平、簡長明、簡錦賢等人能完
    成派下員公告，或將出售之土地完成移轉登記，而上訴人獲
    得補償，惟此等情事均無從證明上訴人主張之系爭「祭祀公
    業簡仰軒」係由其十三世祖簡槐章設立乙節為真正。
４、
、參酌台北縣樹林市公所登記有案之「祭祀公業簡仰軒」之祭
    祀公業共有四個，其管理人分別為簡長明（申報人簡太平）
    、簡柏爾（申報人簡登宏）、簡正條（申報人簡文章）、簡
    錦賢（申報人簡朝卿）；另簡宗一祭祀公業之申報人為簡榮
    貴，管理人為簡呈祥，有台北縣樹林市公所九十三年二月九
    日北縣樹民字第0930002337號函檢附之資料可稽（證物外置
    ）。
、依台北縣樹林市公所檢送之資料可知由簡長明擔任管理人之
    祭祀公業，依卷附規約上明白記載，係由來台十七世祖簡元
    華公及簡筆公所設立（參見本院卷一九四頁），簡正條擔任
    管理人之公業，係由來台十四祖秉質公等設立（參見本院卷
    一九五頁），簡錦賢擔任管理人之公業，係由十三、十四、
    十五世若萃公等人所設立（參見本院卷第一九六頁），而簡
    宗一祭祀公業之創立人係上訴人所指之簡槐章（參見本院卷
    第一九七頁）。並非如上訴人主張所有簡仰軒祭祀公業均由
    簡槐章所設立，而分成四、五個管理人。
、經核對上開祭祀公業之派下員，並無一位派下員有重覆出現
    之情形，再參酌上訴人九十三年一月五日民事準備書所製表
    格（參見本院卷第一三八頁）可知，被上訴人之祭祀公業係
    第十二世簡良濬之後代所組成，簡正條擔任管理人之祭祀公
    業係第十二世簡良痒之後代所組成，簡錦賢擔任管理人之祭
    祀公業係第十二世簡良校之後代所組成，簡長明擔任管理人
    之祭祀公業係第十世簡鼎乾之後代所組成。且各派下員登記
    人數均不同，管理土地亦不同，由此可見，簡仰軒之後，顯
    有數個不同之祭祀公業，而非上訴人主張僅有一個祭祀公業
    而分由四個管理人管理。
５、上訴人未能舉證證明其係被上訴人祭祀公業之設立人，或為
    享有該設立人派下權之繼承人，其主張對被上訴人祭祀公業
    派下權存在，即無理由。
四、綜上所述，上訴人主張為不足採，從而，上訴人請求確認對
    被上訴人祭祀公業簡仰軒公之派下權關係存在，無理由，不
    應准許。原審為上訴人敗訴之判決，並無不合。上訴意旨指
    摘原判決不當，求予廢棄改判，為無理由，應予駁回。
五、本件事證已明，兩造其餘攻擊防禦方法，經核與本判決之結
    果不生影響，爰不一一論述。
六、據上論結，本件上訴為無理由，依民事訴訟法第四百四十九
    條第一項、第七十八條、第八十五條第一項前段，判決如主
    文。
中　　華　　民　　國　　94　　年　　1 　　月　　11　　日
　　　　　　　    民事第9庭審判長法　官　吳 景 源
　　　　　　　　　　　           法　官　連 正 義
                                 法　官　滕 允 潔
正本係照原本作成。
如不服本判決，應於收受送達後二十日內向本院提出上訴書狀，
其未表明上訴理由者，應於提出上訴後二十日內向本院補提理由
書狀（均須按他造當事人之人數附繕本）上訴時應提出委任律師
或具有律師資格之人之委任狀；委任有律師資格者，另應附具律
師資格證書及釋明委任人與受任人有民事訴訟法第四百六十六條
之一第一項但書或第二項（詳附註）所定關係之釋明文書影本。
中　　華　　民　　國　　94　　年　　1 　　月　　12　　日
 　　　　　　　　　　　　　　　　書記官　黃 麗 玲
附註：
民事訴訟法第四百六十六條之一（第一項、第二項）：
對於第二審判決上訴，上訴人應委任律師為訴訟代理人。但上訴
人或其他法定代理人具有律師資格者，不在此限。
上訴人之配偶、三親等內之血親、二親等內之姻親，或上訴人為
法人、中央或地方機關時，其所屬專任人員具有律師資格並經法
院認為適當者，亦得為第三審訴訟代理人。
